臺灣士林地方法院民事簡易判決
110年度士簡字第1213號
原      告  葛玉琴  
訴訟代理人  
(法扶律師)  李冠衡律師
被      告  郭晏青  

上列當事人間侵權行為損害賠償事件，於中華民國110年10月22
日言詞辯論終結，本院判決如下：
    主  文
被告應給付原告新臺幣肆拾貳萬元，及自民國一百一十年十月十
九日起至清償日止，按年息百分之五計算之利息。
原告其餘之訴駁回。
訴訟費用新臺幣肆仟伍佰貳拾元由被告負擔。
本判決原告勝訴部分得假執行。
    事實及理由要領
一、原告起訴主張：伊於民國108年11月上旬，透過友人介紹而
    認識一名不知年籍及真實姓名之香港男子「林文彬」，「林
    文彬」得知原告為單身狀態後即對伊佯稱欲與伊交往、共同
    組織家庭、到臺灣與伊共同生活、希望伊借款幫助其賺錢等
    語，致伊陷於錯誤，遂於108年12月13日依「林文彬」指示
    ，將新臺幣(下同)42萬元匯入被告所開立之中國信託商業銀
    行（帳號：000000000000)帳戶（下稱系爭帳戶）。嗣「林
    文彬」即渺無音訊，不知所蹤。經伊報警偵辦後始知此舉係
    訴外人劉宜慶、張天送所屬詐騙集團所為，嗣劉宜慶、張天
    送經桃園地方檢察署以詐欺犯行起訴，並經臺灣嘉義地方法
    院以109年度嘉簡字第528號民事判決認定渠2人確有不法侵
    害原告之財產權。另伊對被告提起詐欺告訴後，雖經檢察官
    為不起訴處分，惟被告迄今未有將伊所匯至系爭帳戶之上開
    42萬元返還之意，被告無法律上原因，而受有上開42萬元之
    利益，自屬不當得利，致伊受有同額損害，自應返還所受之
    利益。又被告將系爭帳戶出借予友人使用，致遭詐騙集團利
    用作為詐得款項之匯款帳戶，故被告管理帳戶有過失，對伊
    構成不法侵權行為。為此，爰依先位依不當得利、備位依侵
    權行為法律關係提起本件訴訟等語；並聲明求為判令被告應
    給付如主文第1項所示之金額及利息。
二、被告則以：伊不認識原告，亦不否認原告有匯款42萬元至系
    爭帳戶，伊之所以收受該42萬元匯款係因廈門酒商要返還伊
    之借款，一直以來伊不會過問廈門酒商資金來源，上開42萬
    元款項並非不當得利，係廈門酒商返還伊之欠款等語，資為
    抗辯；並聲明：原告之訴及假執行之聲請均駁回。
三、得心證之理由：
    原告主張其係受劉宜慶、張天送所屬詐騙集團詐騙而將42萬
　  元之款項匯入被告名下系爭帳戶之事實，業據提出香港永久
　  性居民身份證、匯款憑證、香港永久性居民前往臺灣申請稅
　  款單、起訴書、臺灣嘉義地方法院民事判決及不起訴處分書
　  等件為證，且為被告於言詞辯論時所不爭執，此部分之事實
　  首堪信原告上開主張之事實為真正。至原告主張先位依不當
　  得利、備位依侵權行為法律關係，請求被告返還所受利益，
　  被告則以前詞置辯。經查：
㈠按無法律上之原因而受利益，致他人受損害者，應返還其利益
  ；不當得利之受領人，不知無法律上之原因，而其所受之利益
  已不存在者，免負返還或償還價額之責任。受領人於受領時，
  知無法律上之原因或其後知之者，應將受領時所得之利益，或
  知無法律上之原因時所現存之利益，附加利息，一併償還；如
  有損害，並應賠償。民法第179條前段、第182條分別定有明文
  。蓋不當得利制度，旨在矯正及調整因財貨之損益變動而造成
  財貨不當移動之現象，使之歸於公平合理之狀態，以維護財貨
  應有之歸屬狀態，俾法秩序所預定之財貨分配法則不致遭到破
  壞。故當事人間之財產變動，即一方受財產上之利益，致他方
  受損害，倘無法律上之原因，即可構成不當得利，不以得到受
  益人之同意或受益人有受領之意思為必要；且不當得利法律關
  係之成立，與利得者是否善意或惡意無關，即利得者縱為善意
  ，如無法律上之原因受有利益，致他人受損害，仍成立不當得
  利，至於善意、惡意，僅於返還利益之範圍有異而已（最高法
  院102年度台上字第930號、87年度台上字第1600號裁判要旨參
  照）。準此，當事人間之財產變動，如欠缺法律上之原因，而
  使一方受利益、致他方因而受損害者，即可構成不當得利，且
  與受益人同意與否及受益人為善意或惡意無關，僅在受益人為
  善意或惡意時，其返還利益之範圍有別，即善意之受領人，僅
  於現存利益之限度內負返還之責任，而惡意之受領人，則應將
  所受利益附加利息一併償還，如有損害並應賠償。至民法第18
  2條第1項所謂其所受之利益已不存在者，非指所受利益之原形
  不存在者而言，原形雖不存在，而實際上受領人所獲財產總額
  之增加現尚存在時，不得謂利益已不存在（最高法院41年度台
  上字第637號、93年度台上字第1980號裁判要旨參照）。
㈡經查，依卷附前開事證可知，本件原告係遭劉宜慶、張天送所
  屬詐騙集團詐騙而將42萬元之款項匯入被告名下系爭帳戶，而
　檢察官於所為不起訴處分書業已認定被告與上開詐騙集團並無
  犯意聯絡，被告並無共同或幫助詐欺之行為，則被告名下系爭
  帳戶經原告匯入款項，並非被告有何幫助詐欺之行為，且於被
  告受益時係認為上開款項為所謂廈門酒商返還先前之借款，並
  不知實際上係原告受詐騙而匯入之款項，堪認被告屬不知無法
  律上原因之不當得利受領人，依前揭說明，被告仍應應就所受
  利益負返還之責任。被告抗辯上開款項係廈門酒商返還伊之欠
  款等情縱屬真實，亦不能解免被告應負返還不當得利之義務，
  併予敘明。
㈢按給付有確定期限者，債務人自期限屆滿時起，負遲延責任；
  給付無確定期限者，債務人於債權人得請求給付時，經其催告
  而未為給付，自受催告時起，負遲延責任。其經債權人起訴而
  送達訴狀，或依督促程式送達支付命令，或為其他相類之行為
  者，與催告有同一之效力，民法第229條第1、2項分別定有明
  文。又遲延之債務，以支付金錢為標的者，債權人得請求依法
  定利率計算之遲延利息。但約定利率較高者，仍從其約定利率
  ；而應付利息之債務，其利率未經約定，亦無法律可據者，週
  年利率為百分之5，亦為同法第233條第1項及第203條所明定。
  本件原告雖請求自108年12月13日(即原告匯款之日)起算之利
  息，然原告未能說明為何從其匯款之日起被告應負遲延責任，
  揆諸前揭規定，原告所得請求之利息起算日，應以起訴狀繕本
  送達生效之翌日即110年10月9日為計算。故原告請求被告自起
  訴狀繕本送達翌日即110年10月9日起至清償日止之遲延利息，
  核屬有據，應予准許；至逾前揭利息起算日之遲延利息請求，
  則乏依據，不應准許。
四、綜上所述，被告受領之利益仍屬存在，從而，原告依不當得
    利之法律關係，請求被告返還42萬元，及自110年10月9日起
    至清償日止，按年息百分之5計算之利息範圍內，為有理由
    ，應予准許，逾此範圍之請求，為無理由，應予駁回。又本
    件原告係採選擇合併，本院既以擇一為有利於原告之判斷，
    則原告所主張之其他請求權基礎即無庸審酌，併此指明。
五、本件事證已臻明確，兩造其餘之攻擊或防禦方法及未經援用
    之證據，經本院斟酌後，認為均不足以影響本判決之結果，
    爰不再一一論述。  
六、本件係就民事訴訟法第427條第1項訴訟適用簡易程序所為被
    告部分敗訴之判決，依同法第389條第1項第3款之規定，應
    依職權宣告假執行；並依職權確定訴訟費用額為4,520元（
    第一審裁判費），應由被告負擔。
中    華    民    國   110    年    10     月   29    日
                  士林簡易庭法  官  張明儀
以上正本係照原本作成。
如不服本判決，應於送達後20日內，向本院提出上訴狀並表明上
訴理由，如於本判決宣示後送達前提起上訴者，應於判決送達後
20日內補提上訴理由書（須附繕本）。
中    華    民    國   110    年    10     月   29    日
                            書記官  劉彥婷